臺灣臺北地方法院刑事判決　　　　　　　93年度訴字第1370號
公　訴　人　臺灣臺北地方法院檢察署檢察官
被　　　告　甲○○
上列被告因違反稅捐稽徵法案件，經檢察官提起公訴（九十三年
度偵字第一七八七號），本院判決如下：
    主    文
甲○○商業負責人以明知為不實之事項，而填製會計憑證，處有
期徒刑參月，如易科罰金，以參佰元折算壹日。又公司負責人為
納稅義務人以不正當方法逃漏稅捐，處有期徒刑參月，如易科罰
金，以參佰元折算壹日。應執行有期徒刑伍月，如易科罰金，以
參佰元折算壹日。
    犯罪事實
一、甲○○於民國八十八年間擔任址設臺北市○○區○○街二八
    四巷十五之五號一樓正富企業有限公司（以下簡稱正富公司
    ）之負責人，負責包括製作並提供公司營業支出、收入等資
    料予專業會計記帳人員，申報公司各項稅捐在內之公司經營
    、管理事項，並為稅捐稽徵法所規範納稅義務人正富公司依
    據公司法之公司負責人。詎其明知丙○○於八十八年間並未
    實際在正富公司任職，正富公司亦未支付任何薪資予丙○○
    ，卻仍於不詳時間在正富公司內委由不知情之姓名、年籍不
    詳、成年女性會計員工，將丙○○之姓名及以不詳方式取得
    之身分證字號、八十八年度正富公司支付薪資新臺幣（下同
    ）五十一萬六千元等不實之事項登載於空白之工資單據上，
    並將該資料送至不知情之專業會計記帳業者乙○○而提出行
    使，使乙○○據以製作正富企業支付五十一萬六千元予丙○○之八十八年度各類所得扣繳暨免扣繳憑單，並將此不實之
    薪資支出項目登載於正富公司之八十八年度營利事業所得稅
    結算申報書後，於八十九年一月間某日持向財政部臺北市國
    稅局申報營利事業所得稅，而以此不正當方法為正富公司逃
    漏營利事業所得稅五萬七千二百四十四元，並使丙○○遭財
    政部臺北市國稅局核定八十八年度綜合所得稅尚須補繳一萬
    六千一百四十元，足以生損害於丙○○及稅捐稽徵機關對於
    稅捐稽徵之正確性。
二、案經被害人丙○○訴由臺北市政府警察局內湖分局報請臺灣
    士林地方法院檢察署呈請臺灣高等法院檢察署檢察長令轉臺
    灣臺北地方法院檢察署檢察官偵查起訴。
    理    由
一、訊據被告甲○○固不否認為正富公司之負責人，且並未雇用
    告訴人丙○○、亦未曾給付薪資，正富公司申報稅捐事項均
    委由公司之會計小姐與專業記帳人員乙○○辦理等事實，惟
    矢口否認有何違反稅捐稽徵法及行使業務上登載不實文書等
    犯行，辯稱：公司報稅資料，有時是代織廠直接提供予乙○○，所有報稅手續均係乙○○辦理，其不知情云云。然查正
    富公司就申報員工薪資部分，係提供載有員工個人資料、工
    資總額、就職期間之工資單據、且所有申報營利事業所得稅
    所需之資料，均係正富公司直接提供予專業會計記帳人員即
    證人乙○○，並且多由被告直接與證人乙○○聯繫，而正富
    公司合作之代織廠並不會直接提供申報稅捐所需之薪資資料
    ，而係交予正富公司後再提供給證人乙○○等情，業據證人
    乙○○於本院結證屬實（本院九十四年四月十一日審判筆錄
    第三至四頁）。況衡以被告身為正富公司之負責人，對於申
    報稅捐此種影響公司業務營利甚鉅之重要事項，必關心至極
    ，縱或未親自辦理申報稅捐事宜，惟對於得申報為公司薪資
    支出而足以影響繳納稅額、且事關公司營業成本之員工所得
    資料，勢必知之甚詳，其辯稱不知正富公司申報員工薪資內
    容云云，顯與常情有違，不足採信。而告訴人於八十八年間
    未曾在正富公司任職、亦未領得任何薪資，惟仍遭財政部臺
    北市國稅局核定八十八年度綜合所得稅未申報薪資收入五十
    一萬六千元，而尚須補繳綜合所得稅一萬六千一百四十元等
    事實，業據其於偵查中指述綦詳（偵查卷第十二頁），亦有
    財政部臺北市國稅局內湖稽徵所九十二年八月十二日財北國
    稅內湖綜所二字第０九二００一一九一六號函附告訴人之八
    十八年度綜合所得稅核定稅額繳款書、八十八年度綜合所得
    稅未申報核定通知書附卷可查（九十二年度偵字第一一四七
    七號偵查卷第八至十一頁），此外並有臺北市政府九十三年
    十一月二十四日府建商字第０九三二四三四一二００號函附
    正富公司登記資料一份、財政部臺北市國稅局內湖稽徵所九
    十三年十二月日財北國稅內湖綜所二字第０九三００二０一
    三五號函附丙○○八十八年度未申報綜合所得稅之核定資料
    三紙、財政部臺北市國稅局九十四年二月二日財北國稅審一
    字第０九四００一五八五四號函附正富公司八十八年度營利
    事業所得稅申報資料二紙、九十四年五月六日財北國稅審三
    字第０九四０二三九五五九號函附正富公司經扣除丙○○薪
    資支出五十一萬六千元之後，尚須補繳營利事業所得稅五萬
    七千二百四十四元之說明等件附卷可稽。被告所為辯解，顯
    係卸責之詞，均難以採信。本案事證明確，被告犯行堪以認
    定，應依法論科。
二、查被告明知告訴人未於正富公司任職，仍行使不實之工資單
    據，交付證人乙○○據以製作告訴人八十八年度之各類所得
    扣繳暨免扣繳憑單，復以之申報八十八年度營利事業所得稅
    ，使告訴人遭財政部臺北市國稅局核定八十八年度綜合所得
    稅尚須補繳一萬六千一百四十元，並因而使正富公司逃漏營
    利事業所得稅五萬七千二百四十四元，其所為自足生損害於
    告訴人及稅捐稽徵機關對於稅捐稽徵之正確性。且工資單據
    係證明薪資發放造具記帳憑證所編製之憑證，為商業會計法
    第十五條第一款所規定之原始憑證，屬會計憑證。再按營利
    事業填報各類所得扣繳暨免扣繳憑單，係附隨其業務而製作
    ，不得謂非業務上所掌之文書，最高法院七十年九月二十一
    日第九次刑事庭會議決議固可資參照，惟商業會計法第十五
    條所規定之商業會計憑證，可分為「原始憑證」與「記帳憑
    證」二類，所謂「原始憑證」，係指證明交易事項發生之經
    過，而為造具記帳憑證所根據之憑證；「記帳憑證」，則指
    證明處理會計事項人員之責任，而為記帳所根據之憑證。至
    於扣繳義務人依所得稅法第八十九條第三項填發之免扣繳憑
    單，或依同法第九十二條開具之扣繳憑單，其用意在於方便
    稅捐稽徵機關蒐集及掌握課稅資料，以利稅捐之核課，並非
    證明交易事項發生之經過而為造具記帳憑證或證明處理會計
    事項人員之責任而為記帳所根據之憑證，自難認係商業會計
    法所稱「原始憑證」或「記帳憑證」。從而被告係納稅義務
    人正富公司之負責人，為從事業務之人，明知告訴人於八十
    八年間未在正富公司工作、亦未領得任何薪資，卻利用不知
    情之公司女性會計員工，在其業務上所製作之原始會計憑證
    工資單據上虛列告訴人領取該期間之薪資等不實事項，並交
    付證人乙○○據以製作不實扣繳憑單，復持以申報營利事業
    所得稅為正富公司逃漏稅捐，核其所為，係犯刑法第二百十
    六條、第二百十五條之行使業務上登載不實文書罪、商業會
    計法第七十一條第一款之以明知不實事項而填製會計憑證罪
    及稅捐稽徵法第四十七條第一款、第四十一條之公司負責人
    為納稅義務人以不正當方法逃漏稅捐罪。其業務上登載不實
    文書之低度行為為高度之行使行為所吸收，不另論罪。被告
    利用不知情之公司女性會計員工，將不實之告訴人薪資事項
    記載於工資單據上、又利用不知情之證人乙○○製作不實之
    各類所得扣繳暨免扣繳憑單及營利事業所得稅結算申報書，
    向稅捐單位提出申報而以不正當之方法逃漏稅捐，均屬間接
    正犯。其以明知為不實之事項填製會計憑證之犯行，係為遂
    行其行使業務登載不實文書罪之手段，二者間有方法、結果
    之牽連關係，應依刑法第五十五條之規定，從一重之以明知
    不實之事項填製會計憑證罪處斷。被告上開以明知不實之事
    項填製會計憑證犯行，雖未據檢察官起訴，然與其經起訴之
    行使業務上登載不實文書犯行間，有牽連犯之裁判上一罪關
    係，本院自應併予審究。又刑法第五十五條所規定之牽連犯
    ，必須同一人犯一罪而其方法或結果行為另犯他罪名，始克
    相當；亦即必須同一犯罪主體之二個以上犯罪行為間，具有
    目的與方法、或目的與結果之關係，始得從一重處斷。公司
    負責人為納稅義務人之公司以不正當方法逃漏稅捐，既非稅
    捐稽徵法第四十一條之犯罪或受罰主體，僅依同法第四十七
    條第一款之規定，代替公司受徒刑之處罰，自與其本身為犯
    罪主體所犯其他罪名間，不具牽連犯關係。是被告所犯上開
    以明知不實事項而填製會計憑證罪與公司負責人為納稅義務
    人以不正當方法逃漏稅捐罪之間，犯意各別、行為互異，應
    予分論併罰。爰審酌被告飾詞狡辯、毫無悔改之意、犯罪後
    態度不佳、逃漏稅捐數額為五萬七千二百四十四元、犯罪所
    生損害尚非嚴重，及其犯罪之動機、目的、手段及生活狀況
    與智識程度等一切情狀，分別量處如主文所示之刑，並定其
    應執行之刑。末查本件被告係於八十九年一月間，犯稅捐稽
    徵法第四十一條、第四十七條第一款之以其他不正當方法逃
    漏稅捐罪，其法定最重本刑為五年以下有期徒刑，依修正前
    刑法第四十一條規定本不得宣告易科罰金，惟刑法第四十一
    條業經立法院修正並經總統於九十年一月十日公布施行，依
    修正後之刑法第四十一條第一項前段規定，被告所犯上開之
    罪已可易科罰金，比較新舊法之結果，自以新法有利於被告
    ，依刑法第二條第一項前段，爰依修正後之刑法第四十一條
    第一項前段規定，均併予諭知易科罰金之折算標準。偽造之
    正富公司載有告訴人薪資資料之工資單據一紙，雖係被告所
    有供其犯罪所用之物，然未據扣案，為避免將來執行之困難
    ，爰不予宣告沒收。
據上論斷，應依刑事訴訟法第第二百九十九條第一項前段，稅捐
稽徵法第四十七條第一款、第四十一條，商業會計法第七十一條
第一款，刑法第十一條前段、第二條第一項前段、第二百十六條
、第二百十五條、第五十五條、第五十一條第五款、第四十一條
第一項前段，罰金罰鍰提高標準條例第一條前段、第二條，判決
如主文。
本案經檢察官張志全到庭執行職務
中　　華　　民　　國　  九十四  　年　 六 　月　十三　日
　　　　　　　　　刑事第四庭  審判長法　官　黃雅芬
                                    法  官  吳定亞
                                    法  官  余明賢
以上正本證明與原本無異。
如不服本判決，應於判決送達後十日內，向本院提出上訴狀。
　　　　　　　　　　　　　　    　　書記官　廖純瑜
中　　華　　民　　國　　九十四    年　 六　月　 十三　日
附錄本案論罪科刑法條全文：
稅捐稽徵法第四十一條
納稅義務人以詐術或其他不正當方法逃漏稅捐者，處五年以下有
期徒刑、拘役或科或併科新臺幣六萬元以下罰金。
稅捐稽徵法第四十七條第一款
本法關於納稅義務人、扣繳義務人及代徵人應處徒刑之規定，於
左列之人適用之：
（一）公司法規定之公司負責人。
商業會計法第七十一條第一款
商業負責人、主辦及經辦會計人員或依法受託代他人處理會計事
務之人員有左列情事之一者，處五年以下有期徒刑、拘役或科或
併科新臺幣十五萬元以下罰金：
（一）以明知為不實之事項，而填製會計憑證或記入帳冊者。
刑法第二百十六條
行使第二百十條至第二百十五條之文書者，依偽造、變造文書或
登載不實事項或使登載不實事項之規定處斷。
刑法第二百十五條
從事業務之人，明知為不實之事項，而登載於其業務上作成之文
書，足以生損害於公眾或他人者，處三年以下有期徒刑、拘役或
五百元以下罰金。
